臺灣臺南地方法院刑事判決　　　　　　　98年度訴字第1802號
公　訴　人　臺灣臺南地方法院檢察署檢察官
被　　　告　林含笑
上列被告因偽造文書等案件，經檢察官提起公訴（98年度偵緝字
第1069號），本院判決如下：
    主  文
林含笑連續犯行使偽造私文書罪，處有期徒刑壹年。減為有期徒
刑陸月，如易科罰金，以銀元參佰元即新臺幣玖百元折算壹日。
    事  實
一、林含笑於民國九十三年間，以其姪女林月鳳母親方秀枝身體
    欠佳，林月鳳應適時回饋娘家為由，要求林月鳳提供新臺幣
    （下同）二百萬元存款，以供方秀枝不時之需，林月鳳遂於
    同年九月十七日與林含笑前往京城商業銀行股份有限公司（
    前為臺南企業銀行，下稱京城銀行）永康分行開設銀行帳戶
    （帳號：0000000000000號），雙方約定若方秀枝有需要，
    須由方秀枝與林含笑共同前往銀行提款，林月鳳並將銀行存
    摺、印鑑章交由林含笑保管。其後林月鳳即分別於九十三年
    九月十七日、同月二十七日、同年十一月十八日各存入五千
    元、二十萬元、十萬元，總計三十萬五千元之款項至上開帳
    戶，詎林含笑竟意圖為自己不法之所有，基於行使偽造文書
    、詐欺取財之概括犯意，於九十三年十月一日持所保管之存
    摺、印鑑章單獨至京城銀行，明知所提款項並非供方秀枝使
    用，即非屬林月鳳授權之行為，仍將林月鳳印章交付予不知
    情之銀行行員，利用該行員在取款憑條上以打字之方式輸入
    提款金額、以手寫或蓋印方式填載提款日期、帳號、及在存
    戶簽章欄上蓋用林月鳳之印章而偽造屬私文書之取款憑條，
    用以提領款項，致不知情之行員誤認為林含笑有權提款，而
    交付十萬元款項予林含笑。之後又以相同手法，分別於九十
    三年十一月一日，詐領三萬元；於九十三年十一月四日詐領
    二萬元；於九十三年十一月十九日詐領六萬五千元；於九十
    三年十二月一日詐領二萬元；於九十三年十二月十四日詐領
    六萬五千元，足生損害於京城銀行對於提領存款客戶身分辨
    識之正確性及林月鳳本人。
二、案經林月鳳告訴臺灣臺南地方法院檢察署檢察官偵查起訴。
    理  由
壹、程序方面
一、公訴人就起訴犯罪事實提出下列證據：(一)被告於警詢及偵查
    中供述、(二)告訴人林月鳳於警局及偵查中指訴及證述、(三)證
    人林小玲於偵查中證述、(四)林月鳳於京城銀行永康分行開設
    銀行帳戶（帳號：0000000000000號）之存摺交易明細表、
    取款憑條、(五)內政部警政署刑事警察局九十八年十月二十一
    日刑紋字第0980144468號鑑驗書等證據。
二、被告對公訴人提出之證據，除認告訴人林月鳳於警局及偵查
    中指訴及證述、證人林小玲於偵查中證述，均無證據能力，
    並要求對質外，對其餘證據之證據能力則均無意見。
三、本院認：
  (一)被告先前之供述──
    按「被告之自白非出於強暴、脅迫、利誘、詐欺、疲勞訊問
    、違法羈押或其他不正之方法，且與事實相符者，得為證據
    」，刑事訴訟法第一百五十六條第一項定有明文。經查：被
    告林含笑先前之供述，並無非法取供之情事，其與事實相符
    者，應認有證據能力。
  (二)告訴人林月鳳於警局之指訴──
    按「被告以外之人於檢察事務官、司法警察官或司法警察調
    查中所為之陳述，與審判中不符時，其先前之陳述具有較可
    信之特別情況，且為證明犯罪事實存否所必要者，得為證據
    」，刑事訴訟法第一百五十九條之二定有明文。是告訴人林
    月鳳於警局所述，既未經證明符合「可信之特別情況」及「
    證明犯罪事實存否所必要」，故認無證據能力。
  (三)告訴人林月鳳於偵查中之指訴及以證人身分所為之證述、證
    人林小玲於偵查中之證述──
  1.按「被告以外之人於偵查中向檢察官所為之陳述，除顯有不
    可信之情況者外，得為證據」，刑事訴訟法第一百五十九條
    之一第二項定有明文。所謂「顯有不可信」之情況，係指其
    不可信之情形，甚為顯著了然者，固非以絕對不須經過調查
    程序為條件，然須從卷證本身，綜合訊問時之外部情況為形
    式上之觀察或調查，即可發現，無待進一步為實質調查之情
    形而言；至被告等當事人、代理人、辯護人、輔佐人若主張
    其顯有不可信之情形者，本乎當事人主導證據調查原則，自
    應負舉證責任，否則，被告以外之人向檢察官所為之陳述，
    毋庸另為證明，即得作為認定被告犯罪之證據（最高法院九
    十六年度台上字第五六八四號判決意旨參照）。
  3.經查：被告並未具體主張告訴人及證人於偵查中之指訴及證
    述有如何顯有不可信之情形，且由偵查筆錄製作之原因、過
    程及其功能等形式上加以觀察，檢察官並未違法取供，堪認
    其二人偵查中所述，均係出於真意。再者，證人林月鳳及林
    小玲雖與被告有姑姪關係，然仍表示願意作證，並經檢察官
    告知證人據實陳述義務、具結之效果以及偽證之處罰後，始
    具結而為證述，取證過程均合法，又證人於審理中亦到庭經
    被告對質詰問，已無礙於被告之對質詰問權，是認告訴人兼
    證人林月鳳及證人林小玲於偵查中向檢察官所為陳述及證述
    均具證據能力。
  (四)林月鳳於京城銀行永康分行帳戶（帳號：0000000000000號
    ）之存摺交易明細表、取款憑條──
    交易明細表係銀行人員就存、提款紀錄，以機械方式列印；
    另本案取款憑條，則為被告利用不知情之銀行代為製作，性
    質上與被告親自製作無異。兩者均非被告以外於審判外之言
    詞或書面之陳述，自無傳聞法則之適用，且該等證據之取得
    又無違法之處，並已踐行證據提示之程序，故認均具證據能
    力。
  (五)鑑定書－－
  1.按被告以外之人於審判外之言詞或書面陳述，除法律有規定
    者外，不得作為證據，刑事訴訟法第一百五十九條第一項定
    有明文。而審判長、受命法官或檢察官，得就鑑定事項有特
    別經驗或經政府機關委任有鑑定職務者，選任為鑑定人，或
    囑託醫院、學校或其他相當之機關、團體為鑑定，或審查他
    人之鑑定，刑事訴訟法第一百九十八條及第二百零八條明揭
    此旨。鑑定之目的，在發現真實，以供法院之採證，係依替
    代性之調查證據方法，以其判斷之意見，為其證據資料。鑑
    定人應將鑑定之經過及其結果，向法院以言詞或書面報告，
    準用人證之規定，由當事人、代理人或辯護人直接詰問之，
    性質上屬於被告以外之人於審判外之陳述，而係傳聞證據，
    然既有上開鑑定規定，為刑事訴訟法第一百五十九條第一項
    所指「法律有規定」之情形。
  2.經查：內政部警政署刑事警察局九十八年十月二十一日刑紋
    字第0980144468號鑑驗書為檢察官囑託內政部警政署為鑑定
    後，鑑定人所製作之書面報告，雖屬傳聞證據，然依上說明
    ，仍應認有證據能力。
貳、實體方面
一、訊據被告林含笑固坦承於上開時、地，分六次自林月鳳於京
    城銀行永康分行帳戶（帳號：0000000000000號）內領取共
    三十萬五千元款項，惟矢口否認有何行使偽造私文書及詐欺
    取財犯行，辯稱：上開款項是林月鳳說我很窮，主動要借我
    使用云云。經查：
  (一)林月鳳於京城銀行永康分行帳戶（帳號：0000000000000號
    ）內之存款，係為供其母親方秀枝日後不時之需，並非要借
    予被告使用等情，業據證人林月鳳於本院證述：「（你帳戶
    裡面的錢做何用？）當時我來台南玩，我去菜攤看我姑姑，
    我姑姑說我媽媽去大陸，我當初買房子的時候我媽媽給我兩
    百萬，但是媽媽現在老了，叫我要存一些私房錢給我媽媽以
    備不時之需，把錢存放在這裡，姑姑不會給你用，她的女兒
    大家都在日本，姑姑不會欠你這些錢，錢放在這裡她帶我去
    開戶，她叫我要慢慢存，存到兩百萬給我媽媽用，如果我媽
    媽要用我姑姑就會跟我媽媽一起去領錢，不可以一下子全部
    的錢都給我媽媽，否則這樣就全部都沒有了，我媽媽會繼續
    要的意思，所以我一次五千元或一萬元給她，她要我把銀行
    存摺存放在她那裡，她會帶我媽媽去領錢給她」、「（你有
    無把這筆錢借給你姑姑的意思？）沒有，如果我要借錢給她
    ，我就直接匯給她，何必去開我的戶頭」、「（你九十三年
    八月間去菜攤看林含笑，當時你知道你媽媽人在何處嗎？）
    知道，她當時人在大陸」、「（既然你媽媽人在大陸，林含
    笑跟你說有一筆錢要照顧你媽媽，她要如何照顧？）所以她
    是說這筆錢叫我慢慢存，她要幫我保管，等我媽媽回到台灣
    如果生病時，如果要用錢她就會拿給我媽媽，剛開始的用意
    是說我要開一個戶頭，因為當時我媽媽給我兩百萬買房子，
    她希望我開一個戶頭，這兩百萬我能陸陸續續存，累積到兩
    百萬」、「（你開這個戶頭你可以直接拿給你媽媽，為何還
    要透過林含笑拿給你媽媽？）我跟我兄弟姊妹當時分財產分
    的不是很高興，我跟我現在的姊姊感情不好，跟林含笑的感
    情比較好，所以我會回來看林含笑，但是不會回來看我大姐
    」、「（你去京城銀行永康分行開戶，全部存入的錢是多少
    ？）全部總數是三十萬五千元」、「（整個過程林含笑都沒
    有跟你開口說要困難要跟你借錢？）（搖頭）錢領完才說」
    等語綦詳。
  (二)參以事後曾陪同林月鳳向被告催討欠款之證人林小玲於本院
    所為之證述：「（那天去處理的過程，你有無聽到林含笑有
    說這筆錢是否林月鳳要給你媽媽用的？）她們倆對談中互罵
    時我有聽到這樣說，我在旁邊有聽到」、「（她們是如何說
    ？）因為林月鳳要跟她要這筆錢時，林含笑說她現在錢還不
    出來，林月鳳說我媽媽要用，她當初有跟被告說要我媽媽來
    領才可以用，林含笑說她就已經用去了，但是她要還，這筆
    錢她不會給林月鳳拿走，她如果有錢，她會還給林月鳳，她
    現在就是沒錢，所以讓她分期緩一下」等語，由被告面對林
    月鳳向其催討欠款，並表示該筆款項當初已明定要給方秀枝
    使用時，並未立刻予以反駁，僅表示錢已為其提領花用，現
    無力償還，要分期償付等情以觀，堪認證人林月鳳指證被告
    違反約定，擅自提領其帳戶內之存款供己使用等情，並非虛
    構。
  (三)被告雖辯稱：該筆款項係林月鳳見其窮困，主動表示要借其
    使用云云。惟於審理中，經質以林月鳳開戶後將銀行存摺、
    印鑑章交由其保管時，其經濟上究竟陷入如何之困窘，由被
    告所為供述：「（你有何困難，為何她會突然間給你三十萬
    ？）我沒有跟她說要跟她借錢，我沒有跟她說有困難，是她
    自己主動說這三十萬要給我花，所以我才會罵她說要有天良
    」、「（林月鳳去開戶說這筆錢要讓你花，當時你有無缺錢
    用？）沒缺錢，生活普通過的去」、「（你分六次去領這些
    錢，當時你有無缺錢用？）就是不太缺錢，如果真的缺錢我
    就三十萬全部領」、「（你當時不缺錢為何要領錢出來？）
    領出來隨便亂買」、「（你領錢出來是買什麼？）買藥、修
    理機車、出國玩」、「（這些錢當時你領出來是隨便花？）
    是」等情，顯見被告生活上並無何需要接濟之處，被告稱係
    因林月鳳見其窮困而主動為金錢上之資助，顯屬杜撰。況且
    ，倘真如被告所稱，該筆款項係為貸予被告之用，則林月鳳
    為何不直接匯款入被告帳戶內，反要大費周張，另外以自己
    名義開戶，再將錢存入自己帳戶內，並將存摺、印章委由被
    告保管、提領，益見被告所辯不合常理之處灼然甚明，自無
    法採信。
  (四)此外，復有林月鳳於京城銀行永康分行帳戶（帳號：000000
    0000000號）之存摺交易明細表、取款憑條、內政部警政署
    刑事警察局九十八年十月二十一日刑紋字第0980144468號鑑
    驗書等在卷可稽，事證明確，被告犯行洵堪認定。
二、新舊法比較及論罪科刑
  (一)新舊法比較：被告行為後，刑法第二條、第四十一條、第五
    十五條牽連犯、第五十六條等條文，業於九十四年二月二日
    修正公布，並自九十五年七月一日施行。
  1.修正後第二條第一項規定：「行為後法律有變更者，適用行
    為時之法律。但行為後之法律有利於行為人者，適用最有利
    於行為人之法律」，然如行為後法律雖有修正，但僅其內容
    為形式上做文字之修正，或僅係將法理明文化，或僅係易動
    法條項次時，因未涉及犯罪構成要件或處罰內容之變更，自
    非屬法律之變更，而無依刑法第二條第一項之規定予以比較
    新舊法之必要。惟如修正後之內容客觀上已涉及犯罪構成要
    件或處罰內容等實質上變更時，即屬法律之變更，而應依刑
    法第二條第一項之規定比較新舊法。又如依修正前後規定，
    對被告而言並無有利或不利之情形，自無適用刑法第二條第
    一項為比較新舊法之問題。
  2.修正前刑法第四十一條第一項前段規定：「犯最重本刑為五
    年以下有期徒刑以下之刑之罪，而受六個月以下有期徒刑或
    拘役之宣告，因身體、教育、職業、家庭之關係或其他正當
    事由，執行顯有困難者，得以一元以上三元以下折算一日，
    易科罰金。」，又被告行為時之易科罰金折算標準，即修正
    前罰金罰鍰提高標準條例第二條前段（現已刪除）規定，就
    其原定數額提高為一百倍折算一日，則被告行為時之易科罰
    金折算標準，應以銀元三百元折算一日，經折算為新臺幣後
    ，應以新臺幣九百元折算為一日。惟修正公布施行之刑法第
    四十一條第一項前段則規定：「犯最重本刑為五年以下有期
    徒刑以下之刑之罪，而受六個月以下有期徒刑或拘役之宣告
    者，得以新臺幣一千元、二千元或三千元折算一日，易科罰
    金。」，比較修正前後之易科罰金折算標準，以九十五年七
    月一日修正公布施行前之規定，較有利於被告，則應依刑法
    第二條第一項前段，適用修正前刑法第四十一條第一項前段
    規定，定其折算標準。
  3.修正前刑法第五十五條後段有關牽連犯原規定：「犯一罪而
    其方法或結果之行為犯他罪名者，從一重處斷」，修正後則
    已刪除關於牽連犯之規定，被告為詐取林月鳳存摺內之款項
    ，而行使偽造私文書，依修正前之規定，應從一重處斷，修
    正後則應依數罪併罰之規定分論併罰。比較新舊法結果，修
    正前之規定較有利於被告，依刑法第二條第一項規定，應適
    用修正前即行為時之刑法第五十五條牽連犯之規定論處。
  4.修正前刑法第五十六條前段原規定：「連續數行為而犯同一
    之罪名者，以一罪論」，修正後則刪除該條有關連續犯之規
    定，則被告之犯行，因行為後刑法業已刪除連續犯之規定，
    此刪除雖非犯罪構成要件之變更，但顯已影響行為人刑罰之
    法律效果，自屬法律有變更，比較新、舊法結果，仍應適用
    較有利於被告之行為時法律即舊法論以連續犯。
  (二)論罪科刑
  1.核被告所為，係犯刑法第二百十六條、第二百十條行使偽造
    私文書罪，及同法第三百三十九條第一項詐欺取財罪。被告
    利用不知情之銀行行員，代為填寫取款憑條，為偽造私文書
    之間接正犯。被告盜用印章，為偽造私文書之階段行為，偽
    造私文書後持以行使，偽造之低度行為已為行使之高度行為
    吸收，均不另論罪。被告行使偽造之取款憑條，目的在詐取
    財物，所犯上開二罪間，有方法結果之牽連關係，應依修正
    前刑法第五十五條規定，從重論以行使偽造私文書罪。被告
    先後多次犯行，時間緊接，方法相同，觸犯構成要件相同之
    罪名，顯係基於概括犯意反覆而為，應依修正前刑法第五十
    六條連續犯規定論以一罪，並依法加重其刑。
  2.爰審酌為貪圖不法利益，無視告訴人對其信任，反乘保管存
    摺、印章之機會，多次盜領告訴人之存款，金額又高達三十
    萬五千元，迄今僅償還五千元，且犯後一再飾詞狡辯，毫無
    悔意，及斟酌檢察官之求刑等一切情狀，量處如主文所示之
    刑。末查，被告犯罪在九十六年四月二十四日以前，且被告
    係於九十八年九月九日始經臺灣臺南地方法院檢察署發布通
    緝，並於九十八年九月十八日始為警緝獲，有通緝書、臺南
    市警察局第三分局通緝（協尋）案件報告書各一份在卷可稽
    （見九十八年度偵字第八七八一號卷第十六頁、九十八偵緝
    字第一０六九號卷第一、二頁），並非中華民國九十六年罪
    犯減刑條例第五條所定「本條例施行前，經通緝而未於中華
    民國九十六年十二月三十一日以前自動歸案接受偵查、審判
    或執行者，不得依本條例減刑」不得減刑之範疇，自應依同
    條例第二條第一項第三款規定減其刑二分之一，並依修正前
    刑法第四十一條規定，諭知易科罰金之折算標準。
據上論斷，應依刑事訴訟法第二百九十九條第一項前段，刑法第
二條第一項、修正前第五十六條、第二百十六條、第二百十條、
第三百三十九條第一項、修正前第五十五條、修正前第四十一條
第一項，刑法施行法第一條之一，修正前罰金罰鍰提高標準條例
第二條，中華民國九十六條罪犯減刑條例第二條第一項第三款、
第七條、第九條，判決如主文。
本案經檢察官黃淑妤到庭執行職務
中    華    民    國   100    年    1     月    13    日
          刑事第十一庭  審判長法  官  鍾邦久
                              法  官  蔡直青
                              法  官  包梅真
以上正本證明與原本無異。
如不服本判決應於收受本判決後10日內向本院提出上訴書狀，並
應敘述具體理由。其未敘述上訴理由者，應於上訴期間屆滿後20
日內向本院補提理由書狀（均須按他造當事人之人數附繕本）「
切勿逕送上級法院」。
                              書記官  李淑秋
中    華    民    國   100    年    1     月    13    日
附錄本案論罪科刑法條全文
中華民國刑法第216條：
（行使偽造變造或登載不實之文書罪）
行使第210條至第215條之文書者，依偽造、變造文書或登載不實
事項或使登載不實事項之規定處斷。
中華民國刑法第210條：
（偽造變造私文書罪）
偽造、變造私文書，足以生損害於公眾或他人者，處5年以下有
期徒刑。
中華民國刑法第339條：
（普通詐欺罪）
意圖為自己或第三人不法之所有，以詐術使人將本人或第三人之
物交付者，處5年以下有期徒刑、拘役或科或併科1千元以下罰金
。
以前項方法得財產上不法之利益或使第三人得之者，亦同。
前二項之未遂犯罰之。